---
title: "Turismo de Cultura"
description: |
  Principales indicadores para caracterizar los viajes y el perfil de las y los viajeros, nacionales y extranjeros, que realizan Turismo de Cultura en Argentina.
output:
  distill::distill_article:
    self_contained: true
    toc: true
    toc_floate: true
draft: false    
editor_options: 
  markdown: 
    wrap: 72
---



```{r setup, include=FALSE}
knitr::opts_chunk$set(echo = FALSE)
```

```{r}
library(tidyverse)
library(gt) # Easily Create Presentation-Ready Display Tables, CRAN v0.2.2
library(extrafont) # Tools for using fonts, CRAN v0.17 # Tools for using fonts, CRAN v0.17
library(hrbrthemes) # Additional Themes, Theme Components and Utilities for 'ggplot2', CRAN v0.8.0
library(ggtext)
library(tidytext)
library(webshot)
library(comunicacion)
library(patchwork)
```

# Presentación 

Con la reciente publicación del [Informe de Naturaleza](https://tableros.yvera.tur.ar/institucional/turismo-naturaleza/informe_tur_nat.pdf), la [Dirección Nacional de Mercados y Estadística del Ministerio de Turismo y Deportes de la Nación](https://www.yvera.tur.ar/sinta/) inaugura una secuencia de documentos con el objetivo de caracterizar a los diferentes perfiles turísticos que se desarrollan en Argentina. En esta oportunidad, se pone a disposición el informe de [**Turismo de Cultura**](https://tableros.yvera.tur.ar/institucional/turismo-cultura/informe_cultura.pdf), un conjunto de estadísticas relacionadas con las **prácticas turísticas en entornos culturales**.


> [**Acceso al informe**](https://tableros.yvera.tur.ar/institucional/turismo-cultura/informe_cultura.pdf)


Las principales fuentes de información con la que se elaboró el informe, sea para el turismo nacional como el internacional, son:

- La **Encuesta de Viajes y Turismo de los Hogares (EVyTH)**, a partir de la cual se releva información sociodemográfica de los residentes en argentina y de las principales caraceterísticas de sus viajes. 

- La **Encuesta de Turismo Internacional (ETI)**, en donde se indaga sobre los principales aspectos de las y los viajeros residentes en el exterior.


### ¿Qué se entiende por Turismo de Cultura? {-}

Según la Organización Mundial del Turismo

>| _El turismo cultural es un tipo de actividad turística en el que la motivación esencial del visitante es aprender, descubrir, disfrutar y consumir los atractivos/productos materiales e inmateriales de un destino turístico. Estos atractivos/productos guardan relación con un conjunto de elementos materiales, intelectuales, espirituales y emocionales distintivos de una sociedad, entre ellos las artes y la arquitectura, el patrimonio histórico y cultural, el patrimonio gastronómico, la literatura, la música, las industrias creativas y las culturas vivas, con sus estilos de vida, sistemas de valores, creencias y tradiciones._ [^1]

[^1]: (https://www.unwto.org/es/etica-cultura-y-responsabilidad-social)

En base a esta definición y con las fuentes disponibles, se elaboró la siguiente operacionalización:

**Según la ETI, se pueden consideran las siguientes actividades:**

- Actividades culturales en lugares urbanos.
- Asistencia a eventos deportivos o culturales.
- Actividades de tango.
- Actividades vinculadas al vino.
- Actividades vinculadas con la gastronomía.

**Según la EVyTH, se consideran las siguientes actividades:**

- Asistencia a actos o festividades religiosas.
- Visitas a teatros, cines, conciertos o recitales. 
- Visitas a museos, monumentos, parques temáticos, zoológicos, etc.
- Asistencia a espectáculos deportivos.

***

# Principales resultados {-}




## TURISMO INTERNACIONAL

```{r}
eti_tabla_1 <- read_csv("/srv/DataDNMYE/turismo_perfiles/turismo_cultura/tablas/eti/eti_tabla_1.csv")
```


### PARTICIPACIÓN ANUAL DE LOS TURISTAS QUE REALIZARON TURISMO DE CULTURA DURANTE SU VIAJE POR ARGENTINA

```{r}
#Gráfico 1 de la ETI
eti_tabla_1 %>%
  mutate(participacion=participacion*100) %>% 
  ggplot() +
  geom_line(aes(x = as.factor(p3_3), y = participacion, group = 1), color = dnmye_colores("celeste"), size = 2) +
  geom_point(aes(x = as.factor(p3_3), y = participacion, group = 1), color = dnmye_colores("celeste"), size = 3) +
  geom_text(aes(x = as.factor(p3_3), y = participacion + 5, label = paste0(participacion, "%")), color = dnmye_colores("celeste"), size = 3) +
  scale_y_continuous(limits = c(0, 100),
                     breaks = seq(0, 100, 10),
                     labels = function(x) paste0(x, "%")) +
  labs(x = "",
       y = "",
       caption = "Fuente: Dirección Nacional de Mercados y Estadística en base a la Encuesta de Turismo Internacional (ETI).") +
  theme_minimal()
```



```{r}
eti_tabla_3 <- read_csv("/srv/DataDNMYE/turismo_perfiles/turismo_cultura/tablas/eti/eti_tabla_3.csv")

eti_tabla_3 %>%
  mutate(variables=case_when(variables=="estadia_media"~"Estadía promedio en la Argentina (en noches)",
                             variables=="gasto_turista"~"Gasto por turista (en US$)",
                             variables=="gasto_diario"~"Gasto promedio diario (en US$)")) %>% 
  gt() %>%
  tab_header(
    title = md("**PERFIL DEL TURISMO DE CULTURA - AÑO 2019**"),
    subtitle = md("Estadía y gasto promedio")) %>%
  tab_source_note(
    source_note = md(
      "**Fuente:** Dirección Nacional de Mercados y Estadística en base a la Encuesta de Turismo Internacional (ETI).")) %>% 
  cols_label(
    variables = md("**Variable:**"),
    total_turistas=md("**Total Turistas**"),
    turistas_cultura=md("**Turistas de cultura**")) %>% 
  fmt_number(columns = c(2,3), decimals = 1, dec_mark = ",", sep_mark = ".") %>% 
  cols_align(
    align = "center",
    columns = c(2,3)) %>% 
  opt_table_font(
    font = list(
      google_font(name = "Encode Sans")))
```

### GASTO PROMEDIO POR TURISTA EN USD (2015-2019)


```{r}
eti_tabla_3b <- read_csv("/srv/DataDNMYE/turismo_perfiles/turismo_cultura/tablas/eti/eti_tabla_3b.csv")
```

```{r}
#Gráfico 2 de la ETI
eti_tabla_3b %>% 
  filter(p3_3 > 2014) %>%
  select(1,3,6) %>% 
  ggplot() +
  geom_line(aes(x = as.factor(p3_3), y = gasto_turista_tot, group = 1, color = "Turistas (promedio)"), size = 2) +
  geom_line(aes(x = as.factor(p3_3), y = gasto_turista_cult, group = 1, color = "Turistas de Cultura"), size = 2) +
  geom_point(aes(x = as.factor(p3_3), y = gasto_turista_tot, group = 1, color = "Turistas (promedio)"), size = 3) +
  geom_point(aes(x = as.factor(p3_3), y = gasto_turista_cult, group = 1, color = "Turistas de Cultura"), size = 3) +
  geom_text(aes(x = as.factor(p3_3), y = gasto_turista_tot+100, 
                label = paste0("$", format(gasto_turista_tot, big.mark = ".", 
                                           decimal.mark = ",", digits = 1))), 
            size = 3) +
  geom_text(aes(x = as.factor(p3_3), y = gasto_turista_cult-100, 
                label = paste0("$", format(gasto_turista_cult, big.mark = ".", 
                                           decimal.mark = ",",
                                           digits = 1))), 
            size = 3) +
  scale_color_manual(values = c("Turistas (promedio)" = dnmye_colores("celeste"), "Turistas de Cultura" = dnmye_colores("naranja"))) +
  scale_y_continuous(limits = c(0, 1500),
                     breaks = seq(0, 1500, 500),
                     labels = function(x) paste0("$", x))+
  labs(subtitle = "Aerop. Intern. de  Ezeiza, Aeroparque J. Newbery, Aerop. Intern. de Córdoba,\nAerop. Intern. de Mendoza, Paso Internacional Cristo Redentor y Terminal de\nBuquebús en la Ciudad Autónoma de Buenos Aires.",
       x = "",
       y = "US$",
       colour = "",
       caption = "Fuente: Dirección Nacional de Mercados y Estadística en base a la Encuesta de Turismo Internacional (ETI).\nNota: A partir de 2015 se modficó la metodología de estimación del gasto de los turistas, se omitieron\nlos datos del 2014 por no ser comparables con el resto de la serie.") +
  theme_minimal() +
  theme(plot.caption  = element_text(hjust = 0),
        legend.position = "bottom")
```


<br>

## TURISMO NACIONAL


### PARTICIPACIÓN ANUAL DE LOS TURISTAS QUE REALIZARON TURISMO DE CULTURA DURANTE SU VIAJE POR ARGENTINA

```{r}
evyth_tabla_1 <- read.csv("/srv/DataDNMYE/turismo_perfiles/turismo_cultura/tablas/evyth/evyth_tabla_1.csv") 
```

```{r}
evyth_tabla_1 %>% 
  filter(anio <= "2019") %>% 
  ggplot() +
  geom_line(aes(x = as.factor(anio), y = turistas_cultura_aporte, group = 1), color = dnmye_colores("celeste"), size = 2) +
  geom_point(aes(x = as.factor(anio), y = turistas_cultura_aporte, group = 1), color = dnmye_colores("celeste"), size = 3) +
  geom_text(aes(x = as.factor(anio), y = turistas_cultura_aporte , 
                label = paste0(format(turistas_cultura_aporte, decimal.mark = ","), "%")), 
            color = dnmye_colores("celeste"), size = 3, vjust = -1) +
  scale_y_continuous(limits = c(0, 100),
                     breaks = seq(0, 100, 10),
                     labels = function(x) paste0(x, "%")) +
  labs(x = "",
       y = "",
       caption = "Fuente: Dirección Nacional de Mercados y Estadística en base a la Encuesta de Viajes y Turismo de los Hogares (EVyTH).") +
  theme_minimal()
```




### PRINCIPALES REGIONES ELEGIDAS PARA REALIZAR TURISMO. AÑO 2019

```{r}
evyth_tabla_4 <- read.csv("/srv/DataDNMYE/turismo_perfiles/turismo_cultura/tablas/evyth/evyth_tabla_4.csv")

tabla_4_bolas <- evyth_tabla_4 %>% 
  filter(variable == "Región de destino")

packing <- packcircles::circleProgressiveLayout(tabla_4_bolas$turistas_cultura, sizetype='area')

tabla_4_bolas_cultura <- cbind(tabla_4_bolas, packing)

dat.gg <- packcircles::circleLayoutVertices(packing, npoints=50)


destinos_cultura <- 
  ggplot() + 
  geom_polygon(data = dat.gg, aes(x, y, group = id, fill=as.factor(id), color = as.factor(id)), alpha = 0.6) +
  geom_text(data = tabla_4_bolas_cultura, aes(x, y, label = categoria), vjust = -.5, size = 3) +
  geom_text(data = tabla_4_bolas_cultura, aes(x, y, label = paste0(turistas_cultura,"%")),vjust = 1, size = 3) +
  scale_size_continuous(range = c(1,4)) +
  comunicacion::scale_fill_dnmye(palette = "c10_todos")+
  comunicacion::scale_color_dnmye(palette = "c10_todos")+
  labs(title = str_wrap("Turismo de Cultura", width = 30)) +     
  theme_void() + 
  theme(legend.position="none",
        title = element_text(size = 10)) +
  coord_equal()
```

```{r}
packing_totales <- packcircles::circleProgressiveLayout(tabla_4_bolas$turistas_totales, sizetype='area')

tabla_4_bolas_totales <- cbind(tabla_4_bolas, packing_totales)

dat.gg_totales <- packcircles::circleLayoutVertices(packing_totales, npoints=50)


destinos_totales <- ggplot() + 
  geom_polygon(data = dat.gg_totales, aes(x, y, group = id, fill=as.factor(id), color = as.factor(id) ), alpha = 0.6) +
  geom_text(data = tabla_4_bolas_totales, aes(x, y, label = categoria), vjust = -.5, size = 3) +
  geom_text(data = tabla_4_bolas_totales, aes(x, y, label = paste0(turistas_totales,"%")), vjust = 1,
            size = 3) +
  scale_size_continuous(range = c(1,4)) +
  comunicacion::scale_fill_dnmye(palette = "c10_todos")+
  comunicacion::scale_color_dnmye(palette = "c10_todos")+
  labs(title = str_wrap("Turismo Total", width = 30)) +
  theme_void() + 
  theme(legend.position="none",
        title = element_text(size = 10)) +
  coord_equal()
```

```{r}
destinos_totales + destinos_cultura
```

```{r}
evyth_tabla_3 <- read.csv("/srv/DataDNMYE/turismo_perfiles/turismo_cultura/tablas/evyth/evyth_tabla_3.csv")

evyth_tabla_3 %>% 
  filter(anio <= 2019) %>% 
  select(-c(3, 6)) %>% 
  gt() %>% 
  tab_header(
    title = md("__Estadía y gasto*__")) %>% 
  tab_source_note(
    source_note = md("__* Gasto en $ constante en pesos de febrero 2022 (IPC Turístico)__")) %>% 
  cols_label(
    anio = "",
    estadia_media_total = "Estadía media",
    #gasto_promedio = "Gasto promedio",
    gasto_diario = "Gasto diario",
    estadia_media_cultura = "Estadía media",
    #gasto_promedio_cultura = "Gasto promedio",
    gasto_diario_cultura = "Gasto diario") %>% 
  cols_align(
    align = "center",
    columns = everything())  %>%
  tab_spanner(
    label = md("**Turistas Totales**"),
    columns = c(2:3)) %>%
  tab_spanner(
    label = md("**Turistas de Cultura**"),
    columns = c(4:5)) %>% 
  opt_table_font(
    font = list(
      google_font(name = "Encode Sans"))) %>% 
  fmt_number(columns = c(2,4), decimals = 1, dec_mark = ",", sep_mark = ".") %>% 
  fmt_currency(currency = "dollar", columns = -c(1,2,4), decimals = 0, sep_mark = ".")
```

