---
title: "Directrices de Gestión Ambiental"
description: |
  Principales indicadores para caracterizar las organizaciones distinguidas por el programa de Directrices de Gestión Ambiental del Sistema Argentino de Calidad Turística.
output:
  distill::distill_article:
    self_contained: true
draft: false
---

```{r setup, include=FALSE}
knitr::opts_chunk$set(echo = FALSE)

library(tidyverse)
library(readxl)
library(sf)
library(lubridate)
library(here)
library(herramientas)
library(comunicacion)
library(ggthemes)
library(gt)
library(geoAr)

options(scipen = 100)

```

```{r - Carga de dataset}
directrices <- read_excel("/srv/DataDNMYE/distinciones_ambientales/registro-organizaciones-distinguidas-certificadas-sact-v20220824.xlsx") %>%
  janitor::clean_names() %>% 
  unique() %>%  # Hay 3 registros que se encuentran duplicados.
  mutate(organizacion = str_to_title(str_squish(remover_tildes(organizacion))),
         programa = str_squish(programa),
         programa = case_when(grepl("ISO", programa) ~ "Certificación ISO",
                              TRUE ~ programa),
         programa = case_when(programa == "Programa de Excelencia en Gestión" ~ "Club de Excelencia",
                              programa == "Sistema de Gestión, alineado a las bases del Premio Nacional a la Calidad" ~ "Premio Nacional a la Calidad",
                              programa == "Sello de Calidad" ~ "Sello CocinAR",
                              TRUE ~ programa),
         subprograma = if_else(is.na(subprograma), programa, subprograma),
         subprograma = if_else(subprograma == "No Aplica", programa, subprograma),
         subprograma = str_to_title(str_squish(subprograma)),
         subprograma = case_when(grepl("42560", subprograma) ~ "Norma Iram Sectur 42560 - Navegación Turística En Embarcaciones A Motor",
                                 TRUE ~ subprograma),
         subprograma = recode(subprograma,
                              "Directrices De Accesibilidad" = "Directrices de accesibilidad para espacios y servicios turísticos",
                              "Directrices De Calidad Turística Para Bodegas" = "Directrices de gestión turística para bodegas",
                              "Directrices Para Turismo Familiar" = "Directrices de turismo familiar",
                              "Directrices De Gestión Turística De Municipios" = "Municipios Turísticos Sostenibles",
                              "Bases Para La Gestión Integral De Municipios Turísticos Sostenibles" = "Municipios Turísticos Sostenibles")) %>% 
  filter(programa != "Certificación ISO") %>% 
  filter(subprograma == "Directrices De Gestión Ambiental")

```

El cambio climático es uno de los desafíos más urgentes que enfrenta la humanidad. De acuerdo con el [Grupo Intergubernamental de Expertos sobre el Cambio Climático (IPCC)](https://www.ipcc.ch/report/ar6/wg2/downloads/report/IPCC_AR6_WGII_FullReport.pdf), se espera que, en las próximas décadas, el incremento de la temperatura media mundial por encima de los 1,5ºC con respecto a los niveles preindustriales, lleve al aumento en la periodicidad e intensidad de los fenómenos climáticos extremos, acarreando grandes consecuencias para toda la sociedad y, particularmente, para los sectores más vulnerables de la misma. 

En este marco y en función del principio 3 de la Ley Nacional de Turismo 25.997, el cual consagra al desarrollo sustentable como una de las guías rectoras para el fomento, el desarrollo, la promoción y la regulación de la actividad turística, el **Ministerio de Turismo y Deportes de la Nación (MINTURyDEP)**, a través de la **Subsecretaría de Calidad, Accesibilidad y Sustentabilidad del Turismo Nacional** y la **Dirección Nacional de Calidad e Innovación Turística**, implementa el programa de **Directrices de Gestión Ambiental (DGA)** perteneciente al [**Sistema Argentino de Calidad Turística (SACT)**](https://www.argentina.gob.ar/turismo/sistema-argentino-de-calidad-turistica/programas).

Las DGA tienen por objetivo garantizar la calidad ambiental, social y cultural de las organizaciones turísticas a través de la difusión de un conjunto de recomendaciones capaces de guiar a dichas entidades hacia el establecimiento de un sistema de gestión ambiental, que contribuya a la calidad de servicio, solucione y atenúe los impactos producidos y minimice los costos de gestión y adaptación. En este sentido, la implementación de estas directrices en una localidad apunta a producir un impacto global y busca instalar una gestión ambiental integrada del destino, involucrando a los sectores público y privado, en la medida de que ello sea posible.

Hasta el momento, **395 DGA fueron otorgadas** a diversas organizaciones del país desde el año 2013. Actualmente, el **rubro** con el mayor número de organizaciones distinguidas por este subprograma es el de **alojamientos**, con **202 casos**, el **51% del total**.

```{r Gráfico - Directrices de gestión ambiental, fig.width=8, fig.height=5}
directrices <- directrices %>% 
  mutate(rubro = str_to_sentence(rubro),
         rubro = recode(rubro,
                        "Gastronomia" = "Gastronomía",
                        "Actividad recreativas y deportivas" = "Actividades recreativas y deportivas",
                        "Transporte turístico" = "Transporte",
                        "Area natural protegida" = "Área natural protegida"))
ggplot(directrices %>% 
  group_by(rubro) %>% 
  summarise(N=n())) +
  geom_col(aes(y = N, x = reorder(rubro, desc(N)), fill = rubro))+
  geom_label(aes(y = N+5, x = reorder(rubro, desc(N)), label = as.integer(N)), size = 3)+
  scale_y_continuous(limits = c(0, 220),
                     breaks = seq(0, 220, 20))+
  scale_fill_tableau(palette = "Tableau 20")+
  labs(title = "DIRECTRICES DE GESTIÓN AMBIENTAL",
       subtitle = "Organizaciones distinguidas",
       caption = "Fuente: Sistema Argentino de Calidad Turística (SACT).\nDatos actualizados al 17/08/2022",
       y = "Total",
       x = "Rubro")+
  theme_minimal()+
  theme(legend.position = "none",
        axis.text.x = element_text(angle = 45, vjust = 1, hjust=1),
        panel.grid.major.x = element_blank(),
        panel.grid.minor.y = element_blank())
```

De aquellas 202 organizaciones pertenecientes al rubro de alojamientos, la mayoría son **hoteles (72)** y **cabañas (43)**. Juntas, ambas categorías hacen al **29% del total de las organizaciones distinguidas por el subprograma**.

```{r Gráfico - DGA - Alojamientos}
directrices %>% 
  filter(rubro == "Alojamiento") %>% 
  mutate(subrubro = case_when(grepl('Hotel', subrubro) ~ "Hotel",
                              grepl("Camping", subrubro) ~ "Camping",
                              TRUE ~ subrubro)) %>%
  group_by(subrubro) %>% 
  summarise(N = n()) %>% 
  arrange(desc(N)) %>% 
  ggplot() +
  geom_col(aes(y = N, x = reorder(subrubro, desc(N)), fill = subrubro))+
  geom_label(aes(y = N+3, x = reorder(subrubro, desc(N)), label = as.integer(N)), size = 3)+
  scale_y_continuous(limits = c(0, 100),
                     breaks = seq(0, 100, 20))+
  scale_fill_tableau(palette = "Tableau 20")+
  labs(title = "DIRECTRICES DE GESTIÓN AMBIENTAL",
       subtitle = "Alojamientos certificados",
       caption = "Fuente: Sistema Argentino de Calidad Turística (SACT).\nDatos actualizados al 17/08/2022",
       y = "Total",
       x = "Categoría")+
  theme_minimal()+
  theme(legend.position = "none",
        axis.text.x = element_text(angle = 45, vjust = 1.10, hjust = 1, face = "bold"),
        panel.grid.major.x = element_blank(),
        panel.grid.minor.y = element_blank())
```

Con respecto a la distibución espacial de las organizaciones distinguidas por mencionado subprograma, la mayoría se ubica en la **Ciudad Autónoma de Buenos Aires (62)** y, en un escalón por debajo, en las provincias de **Misiones (48), Jujuy (40) y Chubut (40)**. Sin embargo, siete provincias argentinas todavía no cuentan con organizaciones distinguidas y cinco lo hacen con menos de 10.

```{r Gráfico - DGA - Distribución territorial, fig.width= 8}
# Cargamos el dataset con las geometrías.
arg_geo <- get_geo(geo = "ARGENTINA", level = "provincia") %>% 
  add_geo_codes() %>% 
  rename("provincia" = "name_iso")

# Unimos con la información por provicia.
arg_geo <- left_join(arg_geo, 
                     directrices %>% 
                       group_by(provincia) %>% 
                       summarise(distinciones = n()) %>% 
                       mutate(provincia = recode(provincia,
                                                 "Capital Federal" = "Ciudad Autónoma de Buenos Aires",
                                                 "Cordoba" = "Córdoba",
                                                 "Entre Rios" = "Entre Ríos",
                                                 "Neuquen" = "Neuquén",
                                                 "Rio Negro" = "Río Negro",
                                                 "Tucuman" = "Tucumán")),
                     by = "provincia") %>% 
  mutate(distinciones = replace(distinciones, is.na(distinciones), 0),
         distinciones_niveles = case_when(distinciones == 0 ~ "Ninguna",
                                          distinciones < 10 ~ "Menos de 10",
                                          distinciones >= 10 & distinciones < 20 ~ "Entre 10 y 19",
                                          distinciones >= 20 & distinciones < 30 ~ "Entre 20 y 29",
                                          distinciones >= 30 & distinciones < 40 ~ "Entre 30 y 39",
                                          distinciones >= 40 & distinciones < 50 ~ "Entre 40 y 49",
                                          distinciones >= 50 & distinciones < 60 ~ "Entre 50 y 59",
                                          distinciones >= 60 ~ "60 o más"))
# Mapaemos.
mapa <- ggplot()+
  geom_sf(data = arg_geo, fill = "grey80", color = "white")+
  geom_sf(data = arg_geo %>% filter(distinciones != 0), aes(fill = distinciones), color = "white") +
  geom_sf_label(data = arg_geo %>% filter(distinciones != 0), aes(label = distinciones), size = 2.5) +
  scale_fill_continuous_tableau(palette = "Classic Green") +
  theme_void() +
  theme(legend.position = "none")

# y también hacemos un gráfico.
categorias_faltante <- data.frame("Entre 50 y 59", 0)
names(categorias_faltante) <- c("distinciones_niveles", "N")
tabla <- arg_geo %>%
  st_set_geometry(NULL) %>% 
  group_by(distinciones_niveles) %>%
  summarise(N = n()) %>% 
  rbind(categorias_faltante) %>% 
  mutate(distinciones_niveles = factor(distinciones_niveles,
                                       levels = c("Ninguna",
                                                  "Menos de 10",
                                                  "Entre 10 y 19",
                                                  "Entre 20 y 29",
                                                  "Entre 30 y 39",
                                                  "Entre 40 y 49",
                                                  "Entre 50 y 59",
                                                  "60 o más"))) %>% 
  ggplot()+
  geom_segment(aes(x = distinciones_niveles, xend = distinciones_niveles, y = 0, yend = N), color = "black") +
  geom_point(aes(x = distinciones_niveles, y = N), size = 3, color = "#4e9f50") +
  geom_label(aes(y = N + 1, x = distinciones_niveles, label = as.integer(N)), size = 2.5) + 
  scale_y_continuous(limits = c(0, 14),
                     breaks = seq(0, 14, 2))+
  labs(y = "Provincias",
       x = "Directrices",
       caption = "Fuente: Sistema Argentino de Calidad Turística (SACT).\nDatos actualizados al 17/08/2022")+
  theme_minimal() +
  # theme(axis.text.x = element_text(angle = 45, vjust = 1.10, hjust = 1),
  #       axis.title.x = element_text(size = 9)) +
  coord_flip()

title_gg <- ggplot() + 
  labs(title = "DIRECTRICES DE GESTIÓN AMBIENTAL", subtitle = "Distribución territorial")

cuadro <- cowplot::plot_grid(mapa, tabla, scale = c(1, .85))

cowplot::plot_grid(title_gg, cuadro, ncol = 1, rel_heights = c(0.15, 1))

```

Al hacer foco en las ciuades del país, la **Ciudad Autónoma de Buenos Aires** es la **urbe con el mayor número de organizaciones distinguidas con las Directrices de Gestión Ambiental, con 62 casos**. Luego, el podio lo completan las ciudades de **Mar del Plata (Buenos Aires), Salta (Salta) y San Carlos de Bariloche (Río Negro) con 19 cada una**.

```{r TABLA - DGA - Ciudades}
ciudades <- directrices %>% 
  mutate(provincia = recode(provincia,
                            "Capital Federal" = "Ciudad Autónoma de Buenos Aires",
                            "Cordoba" = "Córdoba",
                            "Entre Rios" = "Entre Ríos",
                            "Neuquen" = "Neuquén",
                            "Rio Negro" = "Río Negro",
                            "Tucuman" = "Tucumán")) %>% 
  group_by(ciudad, provincia) %>% 
  summarise(N = n()) %>% 
  mutate(ciudad = str_to_title(remover_tildes(ciudad))) %>% 
  arrange(desc(N)) %>% 
  left_join(directrices %>% 
              group_by(provincia) %>%
              summarise(distinciones = n()) %>%
              mutate(provincia = recode(provincia,
                                        "Capital Federal" = "Ciudad Autónoma de Buenos Aires",
                                        "Cordoba" = "Córdoba",
                                        "Entre Rios" = "Entre Ríos",
                                        "Neuquen" = "Neuquén",
                                        "Rio Negro" = "Río Negro",
                                        "Tucuman" = "Tucumán")),
                     by = "provincia") %>% 
              head(10) %>% 
              mutate(ciudad = recode(ciudad,
                         "Ciudad Autonoma De Buenos Aires" = "Ciudad Autónoma de Buenos Aires",
                         "San Carlos De Bariloche" = "San Carlos de Bariloche",
                         "Mar Del Plata" = "Mar del Plata",
                         "Maipu" = "Maipú"),
         sobre_total_provincial = (N/distinciones)) %>% 
  ungroup() %>% 
  select(-distinciones) %>% 
  gt() %>% 
   tab_header(
    title = md("__CIUDADES CON MÁS ORGANIZACIONES DISTINGUIDAS CON LAS DIRECTRICES DE GESTIÓN AMBIENTAL__"),
    subtitle = "TOP 10") %>% 
  tab_source_note(
    source_note = md("**Fuente:** Sistema Argentino de Calidad Turística (SACT).\nDatos actualizados al 17/08/2022")) %>%
  cols_label(
    ciudad = md("**Ciudad**"),
    provincia = md("**Provincia**"),
    N = md("**Organizaciones Distinguidas**"),
    sobre_total_provincial = md("**% sobre el total provincial**")) %>% 
  cols_align(
    align = "center",
    columns = c(3, 4))  %>% 
  opt_table_font(
    font = list(
      google_font(name = "Encode Sans"))) %>% 
  fmt_percent(columns = 4, decimals = 1, dec_mark = ",", sep_mark = ".") %>%
  tab_style(
    style = list(
      cell_fill(color = dnmye_colores("gris claro"))),
    locations = cells_body(
      rows = seq(1, 10, 2)))

ciudades
```

## Recursos

[**Informe** (disponible en la Biblioteca)](https://biblioteca.yvera.tur.ar/)

[**Datos Abiertos**](https://datos.yvera.gob.ar/dataset/organizaciones-distinguidas-sistema-argentino-calidad-turistica-sact)
