---
title: "Conectividad Terrestre"
description: "Apertura de datos de Servicios de Turismo de la CNRT."
date: 2024-03-15
output:
  distill::distill_article:
    self_contained: false
draft: false
---


```{r setup, include=FALSE}
knitr::opts_chunk$set(echo = FALSE)
```

A partir de la colaboración con la [Comisión Nacional de Regulación del Transporte, dependiente de la Secretaría de Transporte de la Nación (CNRT)](https://www.argentina.gob.ar/transporte/cnrt), la **Dirección Nacional de Mercados y Estadística (DNMYE)** pone a disposición una serie de nuevos datos sobre **Servicios de Turismo** para el análisis del mercado del transporte automotor y el flujo de personas al interior el país.

Según la [Resolución SGT Nº73/17](https://www.argentina.gob.ar/normativa/nacional/279544/actualizacion), los servicios de Turismo Nacional son aquellos que se efectúa a fin de atender un servicio de transporte automotor integrado en una programación turística, como complemento a una actividad de tal naturaleza, trasladando a un contingente y expresamente identificando las personas que lo componen, conforme a un contrato celebrado a tal efecto. Los mismos tienen plena libertad de entrada, salida y fijación de precios y no pueden realizar tráficos que compitan con los servicios públicos.

Este nuevo conjunto de datos se suman al [Tablero de Conectividad Terrestre Interurbana](https://tableros.yvera.tur.ar/conectividad_terrestre/), el cual reúne (de manera agregada y desagregada) información sobre **prestadores, fecha de viajes, orígenes, destinos, asientos y pasajeros** de servicios regulares de jurisdicción nacional, y se pueden encontrar de manera [abierta y desgregada](https://datos.yvera.gob.ar/dataset/conectividad-terrestre-interurbana){target="_blank"} en el [portal de datos abiertos](https://datos.yvera.gob.ar/){target="_blank"} del [(SINTA)](https://www.yvera.tur.ar/sinta/){target="_blank"}

De esta manera, a partir de este aporte, se facilita el estudio sobre qué líneas y rutas terrestres resultan potencialmente más relevantes para el desarrollo de los destinos regionales.

```{r}
library(tidyverse)
library(herramientas)
library(lubridate)
library(comunicacion)
options(scipen = 999)


cnrt <- read_file_srv(ruta = "cnrt/base_de_trabajo/dut/cnrt_dut_tot_final.parquet") %>% 
  filter(fecha_fin >= dmy("01/04/2019")) %>% 
  filter(fecha_fin < dmy("01/02/2024")) %>% 
  mutate(anio_fin = year(fecha_fin),
         mes_fin = month(fecha_fin))

cnrt %>% 
  group_by(anio_fin, mes_fin) %>% 
 summarise(asientos = sum(cantidad_asientos, na.rm = T),
            pasajeros = sum(pasajeros, na.rm = T)) %>% 
  ungroup() %>% 
  # complete(anio_fin,
  #          mes_fin = seq(1,12,1),
  #          fill = list(asientos = 0,
  #                      pasajeros = 0)) %>%
  mutate(fecha = lubridate::my(paste0(mes_fin,
                                      "-",
                                      anio_fin))) %>% 
    ggplot()+
  geom_line(aes(x = fecha,
                y = pasajeros,
                color = "Pasajeros",
                group = 1))+
  geom_line(aes(x = fecha,
                y = asientos,
                color = "Asientos",
                group = 1))+
  geom_point(aes(x = fecha,
                 y = pasajeros,
                 color = "Pasajeros",))+
  geom_point(aes(x = fecha,
                 y = asientos,
                 color = "Asientos"))+
  scale_color_manual(values = c("Pasajeros" = dnmye_colores("cian"),
                                "Asientos" = dnmye_colores("rosa")))+
  scale_y_continuous(limits = c(0, 2000000),
                     breaks = seq(0, 2000000, 500000),
                     labels = function(x) format(x, big.mark = "."))+
  labs(title = "Servicios de Turismo",
       y = "",
       x = "",
       color = "", 
       caption = "Fuente: DNMyE en base a información de CNRT.")+
  scale_x_date(date_breaks = "3 month", 
               date_labels = "%b-%y")+
  theme_minimal() +
  theme(legend.position = "bottom",
        axis.text.x = element_text(angle = 45,
                                   hjust = 1, 
                                   vjust = 1)) +
  guides(color = guide_legend(nrow = 1))
  
```

# Referencias

+ **[Documento de Trabajo](https://tableros.yvera.tur.ar/recursos/biblioteca/conectividad_terrestre.pdf)**

+ **[Tablero](https://tableros.yvera.tur.ar/conectividad_terrestre/)**

+ **[Datos Abiertos](https://datos.yvera.gob.ar/dataset/conectividad-terrestre-interurbana)**

+ **[CNRT](https://www.argentina.gob.ar/transporte/cnrt/estadisticas)**


::: {.infobox}
Para recibir las novedades del SINTA escribíle al bot de Telegram de la DNMyE <a href=‘https://bitacora.yvera.tur.ar/posts/2022-09-08-sintia/’ target=‘_blank’>*SintIA*</a>: <a href=‘https://t.me/RDatinaBot’ target=‘_blank’>@RDatinaBot</a> 🤖
:::
