---
title: "츼reas Protegidas"
description: "La publicaci칩n del Informe de visitas en 츼reas Protegidas en Argentina del mes de Septiembre incorpora informaci칩n de visitas en dos parques provinciales: el Gran Parque Iber치 (provincia de Corrientes) y en el 츼rea Natural Protegida Cabo Dos Bah칤as (provincia del Chubut), con un total de 8 parques con administraci칩n provincial en 3 provincias."
date: 2024-10-30
output:
  distill::distill_article:
    self_contained: false
draft: false
---


```{r setup, include=FALSE}
knitr::opts_chunk$set(echo = FALSE)
```



# Presentaci칩n

A partir de febrero 2023, la Direcci칩n Nacional de Mercados y Estad칤stica (DNMyE) busc칩 ampliar el trabajo realizado desde el 2009 en colaboraci칩n con la Direcci칩n de Mercadeo de la Direcci칩n Nacional de Uso P칰blico, dependiente de la Administraci칩n de Parques Nacionales, con la incorporaci칩n de informaci칩n hist칩rica de visitas por condici칩n de residencia en 5 츼reas Protegidas Naturales del Chubut y las visitas en el Parque Provincial Ischigualasto, en la provincia de San Juan. 

Con el objetivo de continuar ampliando la informaci칩n de visitas a destinos vinculados al Turismo de Naturaleza en el pa칤s, en el informe de visitas de septiembre 2024 disponible en [SINTA](https://www.yvera.tur.ar/sinta/informe/info/areas-protegidas), se incorpora informaci칩n del Gran Parque Iber치 en la provincia de Corrientes, conformado por 600.000 hect치reas del Parque Provincial Iber치 y m치s 168.000 hect치reas del Parque Nacional Iber치, en el interior de la Reserva Natural Iber치. Por otro lado, en el caso de las 츼reas Protegidas del Chubut se incorpora informaci칩n hist칩rica del 츼rea Protegida Natural Cabo Dos Bah칤as.

En el siguiente gr치fico se puede observar la evoluci칩n hist칩rica del total de las visitas del Gran Parque Iber치, que surge de las visitas registradas en 8 portales de acceso al Gran Parque, 3 portales administrados por Parques Nacionales (Laguna Iber치, Cambyret치 y San Nicol치s) y 5 portales por la Unidad Ejecutora del Comit칠 Iber치 (Carambola, Galarza, San Antonio, Uguay y Capivar칤). Cabe mencionar que la serie de los portales nacionales inicia con el registro por los 3 portales de acceso, mientras que la de los portales provinciales incluye solo los registros del portal Carambola a partir del 2015; a partir del segundo semestre del 2021 se abrieron a la visita los Portal San Antonio, Galarza y Uguay, mientras que en el segundo semestre del 2022 se abri칩 el portal Capivar칤.



```{r}
library(tidyverse)
library(herramientas)
library(comunicacion)
library(ggrepel)
library(ggtext)
library(glue)

#se levanta la pivot de Iber치
ibera_base <- read_file_srv("/DataDNMYE/areas_protegidas/areas_protegidas_provinciales/pivot_ibera.xlsx", sheet=2)%>% 
  mutate(mes_1 = as.numeric(mes_1),
         visitantes = as.numeric(visitantes))  

# misiones_base <- read_file_srv("/DataDNMYE/areas_protegidas/areas_protegidas_provinciales/pivot_misiones.xlsx", sheet=2)%>%   mutate(mes_1 = as.numeric(mes_1),
#          visitantes = as.numeric(visitantes))  


# calculo los totales anuales de las portadas nacionales 

tabla_anual_corr_portadasnac <- ibera_base %>% 
   select(- c(localidades, mes, mes_1)) %>% 
   filter(portada %in% c("laguna_ibera","cambyreta","san_nicolas")) %>%
   filter(anio> 2015 & anio < 2024) %>% 
   arrange(anio) %>% 
   group_by(anio) %>%
   summarise(visitantes = sum(visitantes, na.rm = T)) %>% 
  # rename("Total Portales Nacionales" = visitantes) %>% 
  # select(-anio)
    mutate(total_portales = "nacionales")
 

# calculo los totales anuales de las portadas provinciales 

tabla_anual_corr_portadasprov <- ibera_base %>% 
   select(- c(localidades, mes, mes_1)) %>% 
   filter(portada %in% c("carambola","galarza","san_antonio", "capivari_isla_disparo
", "uguay")) %>%
   filter(anio < 2024) %>% 
   arrange(anio) %>% 
   group_by(anio) %>%
   summarise(visitantes = sum(visitantes, na.rm = T)) %>% 
   # rename("Total Portales Provinciales" = visitantes) %>% 
   # select(-anio)
  mutate(total_portales = "provinciales")
   
   
  
# uno las 3 tablas con el total anuales de visitas al parque y los totales por portales nacionales y provinciales del GPI

total_ibera_portales <- bind_rows(tabla_anual_corr_portadasnac,tabla_anual_corr_portadasprov)


```


```{r}
#Calculo totales para agreagar al gr치fico
# totales <- data_areas_protegidas %>% group_by(anio) %>%
#   summarise(total = sum(visitantes)) %>% ungroup()


# se arman los totales anuales para el gr치fico de evoluci칩n 2015 al 2023

ibera_total <- ibera_base%>% filter(anio > 2015 & anio < 2024) %>% 
  group_by(anio) %>% 
  summarise(visitantes = sum(visitantes, na.rm = T)) %>% 
  ungroup() %>% 
  arrange(anio) %>% 
    mutate(total = "total")


#Grafico 1 - evoluci칩n de las visitas por parque

ggplot()+
  geom_area(data= total_ibera_portales, aes(anio, visitantes, group = total_portales, fill= total_portales), position = position_dodge(), alpha = 0.8)+
  geom_line(data = ibera_total, aes(anio, visitantes, group =1), color= dnmye_colores("gris oscuro"))+
  geom_point(data = ibera_total, mapping = aes(anio, visitantes), color= dnmye_colores("gris oscuro") )+
  geom_label(data = ibera_total, aes(anio, visitantes, label = round(visitantes/1000)), size = 3, vjust = -1, label.padding = unit(1, "mm"),
             fontface="bold",show.legend = FALSE)+
  scale_y_continuous(limits = c(-10, max(ibera_total$visitantes)*1.1),
                     labels = function(x){paste0(x/1000," mil")})+
  scale_fill_manual(values = c("nacionales"= dnmye_colores("purpura"), 
                               "provinciales" = dnmye_colores("azul verde")
                                 ))+
  theme_minimal()+
  theme(legend.position = "none", plot.subtitle = element_markdown())+
  labs(title = "Evoluci칩n de las visitas en el Gran Parque Iber치",  subtitle = glue("**en miles. A침os 2016 - 2023.** Portales <span style='color:{dnmye_colores('purpura')}'>**nacionales**</span>**,** <span style='color:{dnmye_colores('azul verde')}'>**provinciales**</span> **y** <span style='color:{dnmye_colores('gris oscuro')}'>**Total**</span> "), caption = "Fuente: DNMyE en base a datos del Departamento T칠cnico del Comit칠 Iber치",x= "", y= "Visitantes", fill= "total_portales")
```






```{r}
# ggplot(data_areas_protegidas, aes(anio, visitantes, group = area_protegida, color= area_protegida ))+
#   geom_line()+
#   geom_point()+
#   geom_line(data = totales, aes(anio, total, group =1), color= "grey")+
#   geom_label(data = filter(data_areas_protegidas, area_protegida == "Talampaya"), aes(label = round(visitantes/1000)), size = 3, vjust = 1.5, label.padding = unit(1, "mm"),
#              fontface="bold",show.legend = FALSE)+
#  geom_label(data = filter(data_areas_protegidas, area_protegida == "Ischigualasto"), aes(label = round(visitantes/1000)), size = 3, vjust = -.7, label.padding = unit(1, "mm"),fontface="bold",
#             show.legend = FALSE)+
#   scale_y_continuous(limits = c(-10, max(totales$total)*1.1),
#                      labels = function(x){paste0(x/1000," mil")})+
#   scale_color_dnmye()+
#   theme_minimal()+
#   theme(legend.position = "bottom")+
#   labs(title = "Evoluci칩n de las visitas en el SPM Ischigualasto - Talampaya", subtitle = "A침os 2008 - 2022", caption = "Fuente: DNMyE en base a datos de APN y PP Ischigualasto",x= "A침o", y= "Visitantes", color= "츼reas Protegidas")

```


En el siguiente gr치fico se observa la participaci칩n de las visitas en los portales nacionales y provinciales en el a침o 2023 y su estacionalidad, con picos de afluencia durante las vacaciones de invierno, y en los meses de octubre y abril. 

Por otro lado, las diferencias en la cantidad de visitantes por los portales nacionales y provinciales dan cuenta del grado de desarrollo tur칤stico de los mismos y las localidades desde las que acceden los visitantes.

```{r}

portadas_nac_m <- ibera_base %>% 
  filter(portada %in% c("laguna_ibera","cambyreta","san_nicolas")) %>%
  filter(anio == 2023) %>%
  mutate(indice_tiempo = (make_date(anio,mes_1, 1))) %>%
  group_by(indice_tiempo) %>% 
  summarise(visitantes = sum(visitantes, na.rm = T)) %>% 
  ungroup() %>% 
  mutate(total_portales = "nacionales")  
  #arrange(mes_1) %>% 
  # mutate(mes_1 = str_to_title(month(mes_1, label = TRUE, abbr = FALSE))) %>% 
  # rename(Mes = mes_1)
         
  # unique(ibera_base$portada)

portadas_prov_m <- ibera_base %>% 
  filter(portada %in% c("carambola","galarza","san_antonio", "uguay", "capivari_isla_disparo")) %>%
  filter(anio == 2023) %>%
  mutate(indice_tiempo = (make_date(anio,mes_1, 1))) %>% 
  # mutate(indice_tiempo = paste(anio,mes, sep="-")) %>% 
  group_by(indice_tiempo) %>% 
  summarise(visitantes = sum(visitantes, na.rm = T)) %>% 
  ungroup() %>% 
  mutate(total_portales = "provinciales") 
  # arrange(mes_1) %>% 
  # mutate(mes_1 = str_to_title(month(mes_1, label = TRUE, abbr = FALSE))) %>% 
  # rename(Mes = mes_1)

data_portadas <- rbind(portadas_nac_m, portadas_prov_m) %>% 
  mutate(indice_tiempo = as.Date(paste(indice_tiempo, "01", sep = "-"))) 
  


```


```{r}

ggplot(data_portadas, aes(indice_tiempo, visitantes, group = total_portales, color= total_portales ))+
  geom_line()+
  geom_point()+
  scale_y_continuous(limits = c(0, max(data_portadas$visitantes)*1.1),
                     labels = function(x){paste0(x/1000," mil")})+
  scale_x_date(date_labels = "%B",date_breaks = "1 month")+
  scale_color_dnmye()+
  theme_minimal()+
  theme(legend.position = "bottom", axis.text.x = element_text(angle = 45))+
  labs(title = "Evoluci칩n mensual de las visitas en el Gran Parque Iber치", subtitle = "A침o 2023", caption = "Fuente: DNMyE en base a datos del Departamento T칠cnico del Comit칠 Iber치",x= "Mes", y= "Visitantes", color= "츼reas Protegidas")

```
<font size="2">*Notas: En 2023 el portal Carambola cerr칩 a la visita del 30 de enero al 14 de mayo por incendios. El portal Galarza se cerr칩 a la visita desde enero a marzo y en noviembre y diciembre por bajante en Laguna Galarza. El portal Capivar칤 se cerr칩 a la visita debido a las prolongadas sequ칤as que afectaron la regi칩n durante el 2023. El portal Uguay se mantiene sin acceso p칰blico desde diciembre 2022. *</font>

<!-- <br> -->
<!-- <br> -->
<!-- <br> -->


El Departamento Observatorio Tur칤stico de la Direcci칩n General de Planificaci칩n y Desarrollo Tur칤stico del Chubut presenta la evoluci칩n hist칩rica de las visitas en 6 치reas protegidas provinciales. El siguiente gr치fico permite observar la evoluci칩n y participaci칩n del 츼rea Natural Protegida Cabo Dos Bah칤as en el conjunto de 치reas protegidas provinciales. 


 <font size="2"> *Nota: a partir del 2014 el PN Lago Puelo registr칩 visitantes en forma mensual, mientras que del 2008 al 2013 se registraban los visitantes s칩lo los meses de temporada alta (enero a Semana Santa y diciembre).*</font>

```{r}
# se levanta base de 치reas protegidas del Chubut

parques_ch <- read_file_srv("/DataDNMYE/areas_protegidas/areas_protegidas_provinciales/insumos/base_trabajo/bases_chubut.csv")  
  

# se arman insumos para tablas de evoluci칩n 2008 al 2022

  
#se levanta la base PN
# parques_nacionales <- read_file_srv("/DataDNMYE/areas_protegidas/areas_protegidas_nacionales/pivot_pn.xlsx", sheet=2)

  
# parques_nac_ch <- parques_nacionales %>% 
#   filter(parque_nacional %in% c("los alerces", "lago puelo"), anio < 2024) %>% 
#   group_by(anio, area_protegida = parque_nacional) %>% 
#   summarise(visitantes = sum(visitantes)) %>% 
#   ungroup() %>% 
#   mutate(area_protegida = str_to_title(area_protegida))

chubut <- parques_ch %>% 
  group_by(anio, area_protegida) %>% 
  summarise(visitantes =sum(visitantes, na.rm = T)) %>% 
  ungroup() %>% 
  filter(anio > 2007 & anio <2024)

data_areas_protegidasch <- chubut
  

#se juntan las tablas de nacionales y prov

# data_areas_protegidasch <- rbind(parques_nac_ch, chubut)


```


```{r}

ggplot(data_areas_protegidasch, aes(anio, visitantes, group = area_protegida, color= area_protegida ))+
  geom_line()+
  geom_point()+
  scale_y_continuous(labels = function(x){paste0(x/1000," mil")})+
  scale_x_continuous(breaks = seq(2008,2022))+
  scale_color_dnmye()+
  theme_minimal()+
  theme(legend.position = "bottom")+
  guides(color=guide_legend(nrow=3,byrow=TRUE))+
  labs(title = "Evoluci칩n de las visitas en las 츼reas Naturales Protegidas del Chubut", subtitle = "A침os 2008 - 2023", caption = "Fuente: DNMyE en base a datos de APN y al Departamento Observatorio Turistico del Chubut",x="", y= "Visitantes", color= "")
  


```


```{r}

#generacion de mes como num칠rico

tabla_mes <- data.frame(Mes = tolower(c("Enero","Febrero","Marzo","Abril","Mayo","Junio","Julio","Agosto","Septiembre","Octubre","Noviembre","Diciembre")), mes = c("01","02","03","04","05","06", "07", "08", "09", "10", "11", "12")) 



```


```{r}

parques_ch <- left_join(parques_ch, tabla_mes) 

tabla_mensual <- parques_ch %>% 
  filter(anio == 2023, (area_protegida %in% c("Punta Tombo", "Cabo 2B"))) %>% 
  mutate(indice_tiempo = paste(anio,mes, sep="-")) %>% 
  group_by(indice_tiempo, area_protegida) %>% 
  summarise(visitantes = sum(visitantes, na.rm = T)) %>% 
  ungroup() %>% 
mutate(area_protegida = case_when(area_protegida == "Cabo 2B"~ "Cabo Dos Bah칤as", TRUE ~ area_protegida))


  # tabla_mensual_pn <- parques_nacionales %>% 
  # filter(parque_nacional %in% c("los alerces", "lago puelo"), anio == 2019) %>% 
  # mutate(indice_tiempo = paste(anio,mes, sep="-")) %>%
  # group_by(indice_tiempo, area_protegida = parque_nacional) %>% 
  # summarise(visitantes = sum(visitantes)) %>% 
  # ungroup() %>% 
  # mutate(area_protegida = str_to_title(area_protegida))
  
  #se juntan las tablas de nacionales y prov

# datamensual_areas_protegidasch <- rbind(tabla_mensual, tabla_mensual_pn) %>% 
  datamensual_areas_protegidasch <- tabla_mensual %>% 
  mutate(indice_tiempo = as.Date(paste(indice_tiempo, "01", sep = "-")))
  
  
```

Cabo Dos Bah칤as se abre a la visita anualmente desde el mes de septiembre hasta fines de abril, debido a la vulnerabilidad de las especies que habitan el lugar, al igual que Punta Tombo (el resto de las 치reas protegidas naturales de la provincia se mantienen abiertas todo el a침o).

En cuanto a la estacionalidad, se observa que  el cuarto trimestre concentra la mayor cantidad de visitas en Punta Tombo, mientras que en Cabo Dos Bah칤as la mayor afluencia se concentra en el primer trimestre.


```{r}
ggplot(datamensual_areas_protegidasch, aes(indice_tiempo, visitantes, group = area_protegida, color= area_protegida ))+
  geom_line()+
  geom_point()+
  #scale_y_continuous(labels = function(x){paste0(x/1000," mil")})+
  scale_x_date(date_labels = "%B",date_breaks = "1 month")+
  scale_color_dnmye()+
  theme_minimal()+
  theme(legend.position = "bottom", axis.text.x = element_text(vjust = 0.5, hjust =  1, angle = 45))+
  guides(color=guide_legend(nrow=3,byrow=TRUE))+
  labs(title =  "Evoluci칩n de las visitas en las 츼reas Naturales Protegidas del Chubut", subtitle = "A침o 2023", caption = "Fuente: DNMyE en base a datos del Departamento Observatorio Turistico del Chubut",x="", y= "Visitantes", color= "")
  



```
 <font size="2"> *Nota: Punta Tombo y Cabo Dos Bah칤as se abren a la visita desde septiembre al mes de abril de cada a침o (en los meses restantes permanecen cerradas a la visita debido a la protecci칩n que requieren las especies de fauna que habitan dichas 치reas).*</font>



## Recursos

Para m치s informaci칩n visit치 los distintos recursos sobre 츼reas Protegidas del SINTA:

- [Datos abiertos](https://datos.yvera.gob.ar/dataset?groups=turismo-naturaleza)

- [Informes](https://www.yvera.tur.ar/sinta/informe/info/areas-protegidas)

- [Reporte](https://tableros.yvera.tur.ar/areas_protegidas.html)


::: {.infobox}
Para recibir las novedades del SINTA escrib칤le al bot de Telegram de la DNMyE <a href='https://bitacora.yvera.tur.ar/posts/2022-09-08-sintia/' target='_blank'>*SintIA*</a>: <a href='https://t.me/RDatinaBot' target='_blank'>@RDatinaBot</a> 游뱄
:::
