---
title: "Crucerismo Marítimo en la Argentina"
description: "Publicación del Informe de Crucerismo Marítimo en la Argentina, que recopila información de cruceristas y cruceros en los puertos de nuestro país."
date: 2023-03-21
output:
  distill::distill_article:
    self_contained: true
draft: true
---


```{r setup, include=FALSE}
knitr::opts_chunk$set(echo = FALSE)
```

```{r}


options(scipen = 9999)

library(readxl)
library(tidyverse)
library(magrittr)
library(dplyr)
library(haven)
library(janitor)
library(lubridate)
library(glue)
library(data.table)
library(comunicacion)
library(ggplot2)
library(ggrepel)
library(ggtext)
library(gt)
library(sf)
library(leaflet)
library(plotly)

```



```{r}

# Completar la temporada trabajada


#temp <- "19_20"
filtro_temp <- "19/20"
titulos <- "Temporada 2019/2020"
# titulos_serie <- "Temporadas 2021/22, 2019/20, 2018/19, 2017/18, 2016/17 y 2015/16"
titulos_serie <- "Temporadas 2019/20, 2018/19, 2017/18, 2016/17 y 2015/16"
# titulos_serie <- "Temporadas 2018/19, 2017/18, 2016/17 y 2015/16"
# titulos_serie <- "Temporadas 2017/18, 2016/17 y 2015/16"
# titulos_serie <- "Temporadas 2016/17 y 2015/16"
# titulos_serie <- "Temporada 2015/16"
filtro_fecha <- as.Date("2020-04-30") #Solo modificar último año de la temporada

#Se levanta la base de cruceristas y de cruceros

cruceristas <- read_rds(glue("/srv/DataDNMYE/cruceros/entradas/cruceristas_total.rds"))  %>%
  filter(tipo_pax=="Pasajeros" & fecha_final<=filtro_fecha)

cruceros <- read_rds(glue("/srv/DataDNMYE/cruceros/entradas/base_cruceros_total.rds"))  %>%
  filter(fecha_final<=filtro_fecha) 


```


# PRESENTACIÓN

**En el informe de Crucerismo Marítimo en la Argentina** **(PONER LINK DEL INFORME)** se presentan datos vinculados tanto al volumen y perfil de los cruceristas en nuestro país, como también la distribución de los pasajeros según las embarcaciones utilizadas (tamaño del crucero, empresa naviera, nombre del crucero, etc.).

Mensualmente, desde la **Dirección Nacional de Mercados y Estadística (DNMyE)** del Ministerio de Turismo y Deportes, en base a datos aportados por la Dirección Nacional de Migraciones (DNM), se llevan a cabo las procesamientos necesarios para realizar las estimaciones vinculadas al Turismo Internacional en la Argentina (cuyos resultados se pueden consultar en el [**Tablero de turismo internacional**](https://tableros.yvera.tur.ar/turismo_internacional/), el [**Reporte de Turismo Internacional**](https://tableros.yvera.tur.ar/internacional.html); el [**Informe de Turismo Internacional**](https://www.yvera.tur.ar/sinta/informe/info/turismo-internacional); también se pueden descargar los [**recursos de Turismo Internacional**](https://datos.yvera.gob.ar/dataset/turismo-internacional-total-pais)).

Los datos de crucerismo en la Argentina surgen como un sub-producto de los procesamientos de Turismo Internacional: a partir de la base de datos generada (en la cual cada caso es una persona que ingresa o egresa de las fronteras internacionales del país) se seleccionan los puertos de cruceros de la Argentina y se realizan los procesamientos necesarios para filtrar dentro de los mismos a los casos que efectivamente corresponden a personas transportadas por cruceros (si bien la mayoría de los ingresos o egresos son realizados por este tipo de embarcaciones, pueden existir algunos movimientos marginales de embarcaciones menores, siendo el desafío descartar a la personas que viajaron en estas últimas). 

Los datos obtenidos a partir de estos procesamientos nos permiten realizar un monitoreo del crucerismo, que es una actividad pujante tanto a nivel global como en nuestro país. Con ese fin, **presentamos el Informe de Crucerismo Marítimo en la Argentina con datos actualizados a la temporada 2019/2020**. 

# PRINCIPALES RESULTADOS

Antes de comenzar con la descripción del contenido del informe, se deben hacer algunas aclaraciones:

+ Solo se presentan datos vinculados al **crucerismo marítimo** en nuestro país, **quedando de esta manera excluido el crucerismo fluvial**.

+ Al utilizar como insumo los datos aportados por la DNM, **no es incluida información vinculada a los cruceristas transportados por cruceros que realizaron movimientos internos** (la DNM solo registra los movimientos que suponen traspasar las fronteras argentinas). Este punto es importante, ya que podrán observarse diferencias con la información de cruceristas provenientes de otras fuentes.

Hechas estas aclaraciones, en el informe de Crucerismo en la Argentina encontrarán, en primera instancia, información relacionada a la evolución de los cruceristas en el país desde la temporada 2015/16 hasta la temporada 2019/20:


```{r out.height= "80%", out.width="100%"}

### Gráfico de evolición de cruceristas POR TEMPORADA


cruceristas_anio_total <- cruceristas %>%
  filter(tipo_pax=="Pasajeros") %>% 
  group_by(temporada) %>% 
  summarise(cruceristas=sum(crucerista)) %>% 
  mutate(residencia="Total")



cruceristas_anio <- cruceristas %>%
  filter(tipo_pax=="Pasajeros") %>% 
  group_by(temporada,residencia) %>% 
  summarise(cruceristas=sum(crucerista)) %>%
  rbind(cruceristas_anio_total) %>% 
  mutate(cruceristas=round(cruceristas/1000,1)) %>% 
  arrange(temporada)
   

#Gráfico

ggplot(data=cruceristas_anio %>% mutate(residencia=factor(residencia,levels = c("Total","Residentes","No residentes"))) ,aes(x=temporada,y=cruceristas,color=residencia,label=cruceristas))+
  geom_text(hjust=1.5)+
  geom_point(size=5, alpha = 0.9)+
  geom_hline(yintercept = 0, color = "black")+
  coord_cartesian(clip="off")+
  scale_color_manual(values = c("Residentes" = dnmye_colores("cian"),
                                "No residentes" = dnmye_colores("rosa"),
                                "Total" = dnmye_colores("gris oscuro")))+
  labs(title = "Cruceristas (en miles) por temporada, \nsegún condición de residencia",
       subtitle = titulos_serie,
       x = "",
       y = "",
       colour="",
       caption = "Fuente: DNMyE en base a DNM.") +
  theme(text = element_text(family = "Encode Sans Normal"),
        plot.caption  = element_text(hjust = 0),
        plot.subtitle=element_text(colour = dnmye_colores("gris oscuro")),
        plot.title=element_text(hjust = 0,face = "bold"),
        legend.title = element_blank(),
        legend.position = "bottom",
        panel.grid.major.y =  element_line (colour = dnmye_colores("gris oscuro"),
                                            size = 0.1,
                                            linetype = 1),
        panel.grid.major.x =  element_line (colour = dnmye_colores("gris oscuro"),
                                            size = 0.1,
                                            linetype = 1),
        panel.background = element_blank(),
        axis.text.x = element_text(angle = 90)) +
  #scale_y_continuous(breaks=seq(0, max(cruceristas_anio$cruceristas+10),50))+
  theme(axis.text.y =element_blank())


rm(cruceristas_anio)

```   

Ya que que los datos presentan marcados matices según el puerto de crucero analizado, **la gran mayoría de la informacíón se presenta diferenciada por puerto**, en este caso, en el mapa se observa la cantidad de cruceristas, recaladas y cruceros registrados según puerto en la temporada 19/20:


```{r}


########## ARMADO DE TABLA QUE SIRVE DE INSUMO PARA EL MAPA#################


###Puertos

puertos <- read_sf("/srv/DataDNMYE/capas_sig/puertos_seleccionados.gpkg") %>% 
  filter(nombre_paso %in% c("Puerto Madryn","Puerto Buenos Aires","Puerto Ushuaia")) %>%
  rename(puerto=nombre_paso) %>% 
  mutate(puerto=case_when(puerto=="Puerto Buenos Aires"~"CABA",
                          puerto=="Puerto Madryn"~"Puerto Madryn",
                          puerto=="Puerto Ushuaia"~"Ushuaia"))


###Cruceristas

n_cruceristas <- cruceristas %>%
  group_by(puerto,temporada,residencia) %>%
  filter(temporada==filtro_temp) %>% 
  summarise(cruceristas=sum(crucerista)) %>%
  pivot_wider(names_from = residencia,
              values_from = cruceristas) %>% 
  mutate(total=sum(`Residentes`,`No residentes`)) %>% 
  ungroup() %>% 
  select(puerto,total) %>% 
  rename(cruceristas=total)


#Evolución histórica de los CRUCEROS


cruceros <- cruceros %>%
  mutate(crucero_2=case_when(crucero !="Sin datos"~crucero,
                             TRUE~id_vehi))


#Se genera una base agregada para sumar cantidad de cruceros en todos los puertos del país

cant_cruceros_total <- cruceros %>% 
  group_by(temporada,crucero_2) %>% 
  summarise(n=1)


n_cruceros_total<- cant_cruceros_total %>% 
  group_by(temporada) %>%
  summarise(n=sum(n)) %>% 
  mutate(puerto="TOTAL")

#Se genera una base agregada para sumar cantidad de cruceros por puerto

cant_cruceros_puerto <- cruceros %>% 
  group_by(temporada,puerto,crucero_2) %>% 
  summarise(n=1)


n_cruceros_puerto <- cant_cruceros_puerto %>% 
  group_by(temporada,puerto) %>%
  summarise(n=sum(n))

#Se unifican las tablas total y por puerto

n_cruceros <- n_cruceros_total %>% 
  rbind(n_cruceros_puerto) %>% 
  arrange(temporada,puerto) %>% 
  filter(temporada==filtro_temp & puerto !="TOTAL") %>% 
  rename(cruceros=n) %>% 
  select(puerto,cruceros)

rm(cant_cruceros_total,n_cruceros_total,
   cant_cruceros_puerto,n_cruceros_puerto)

###RECALADADAS


n_recaladas <- cruceros %>%
  group_by(puerto,temporada) %>% 
  summarise(recaladas=sum(recalada)) %>% 
  filter(temporada==filtro_temp) %>% 
  select(puerto,recaladas)

###SE UNIFICAN LAS TABLAS EN UNA SOLA

  
tabla_mapa <- puertos %>% 
  left_join(n_cruceristas) %>% 
  left_join(n_cruceros) %>% 
  left_join(n_recaladas) %>% 
  mutate(puerto=case_when(puerto=="CABA"~"Puerto Buenos Aires",
                          TRUE~puerto))


###ARMADO DE MAPA

labels <- paste0("<b>",tabla_mapa$puerto,"</b>",
               "<br>Cruceristas: ", format(tabla_mapa$cruceristas, big.mark = "."),
               "<br>Recaladas: ", tabla_mapa$recaladas,
               "<br>Cruceros: ", tabla_mapa$cruceros) %>%
            lapply(htmltools::HTML)

tabla_mapa %>% 
  leaflet() %>% 
   setView(lat = -42.5, lng = -64.49, zoom = 3) %>%
  addTiles(
    urlTemplate = "https://wms.ign.gob.ar/geoserver/gwc/service/tms/1.0.0/mapabase_gris@EPSG%3A3857@png/{z}/{x}/{-y}.png") %>% 
  addMarkers(label = labels, popup = labels) 


```


Al ser una activdad vinculada al turismo, el crucerismo esta marcado por la estacionalidad. En el caso de nuestro país, la temporada comienza en el mes de septiembre y finaliza en el mes de abril del año siguiente, siendo **los meses _"fuertes"_ enero y febrero**:


```{r}

###INSUMO para Gráfico de distribución de los cruceristas por residencia según temporada POR MES


cruceristas_resi_total <- cruceristas %>%
  filter(tipo_pax=="Pasajeros") %>% 
  group_by(anio_mes) %>% 
  summarise(cruceristas=sum(crucerista)) %>% 
  mutate(residencia="Total")


cruceristas_resi_completo <- cruceristas %>%
  filter(tipo_pax=="Pasajeros") %>% 
  group_by(anio_mes,residencia) %>% 
  summarise(cruceristas=sum(crucerista)) %>%
  rbind(cruceristas_resi_total) %>% 
  mutate(anio_mes=as.Date(anio_mes),
         cruceristas=round(cruceristas/1000,1)) %>% 
  ungroup() %>% 
  arrange(anio_mes)


min_date=min(cruceristas_resi_completo$anio_mes)

max_date=max(cruceristas_resi_completo$anio_mes)

cruceristas_resi_completo <- cruceristas_resi_completo %>% 
  complete(anio_mes = seq.Date(from = min_date, 
                               to = max_date, 
                               by = "month"),
           residencia,
           fill = list(cruceristas = 0)) 

rm(min_date,max_date)

####PLOTLY:

graf <- cruceristas_resi_completo %>%
  mutate(residencia=factor(residencia,levels = c("Total","Residentes","No residentes"))) %>% 
ggplot(aes(x=anio_mes,y=cruceristas, color=residencia,text=cruceristas))+
  geom_line(linewidth=2,alpha = 0.4)+
  geom_point( alpha = 0.9)+
  geom_hline(yintercept = 0, color = "black")+
  scale_color_manual(values = c("Residentes" = dnmye_colores("cian"),
                                "No residentes" = dnmye_colores("rosa"),
                                "Total" = dnmye_colores("gris oscuro")))+
  labs(title = "Cruceristas (en miles) por mes, según condición de residencia",
       subtitle = titulos_serie,
       x = "",
       y = "",
       colour="",
       caption = "Fuente: DNMyE en base a DNM.") +
  theme(text = element_text( family = "Encode Sans Normal"),
        plot.caption  = element_text(hjust = 0),
        plot.subtitle=element_text(colour = dnmye_colores("gris oscuro")),
        plot.title=element_text(hjust = 0,face = "bold"),
        legend.title = element_blank(),
        legend.position = "top",
        panel.grid.major.y =  element_line (colour = dnmye_colores("gris oscuro"),
                                            size = 0.1,
                                            linetype = 1),
        panel.grid.major.x =  element_line (colour = dnmye_colores("gris oscuro"),
                                            size = 0.1,
                                            linetype = 1),
        panel.background = element_blank(),
        axis.text.x = element_text(angle = 90)) + 
  scale_x_date(date_breaks = "3 months",
               date_labels = "%b-%y",
               expand = c(0,40))+
  theme(#axis.text.y =element_blank(),
        panel.grid.major.y = element_blank(),
        panel.grid.minor.y = element_blank(),
        panel.grid.major.x = element_blank(),
        panel.grid.minor.x = element_blank())+
   scale_y_continuous(breaks = seq(0, 150, by = 50),
                      limits = c(0,200),
                      labels=c(0,50,100,150))


plot_1 <- graf %>%   
  ggplotly(tooltip = "text") %>% 
  layout(title = list(text = paste0('Cruceristas (en miles) por mes, según condición de residencia.',
                                    '<br>',
                                    '<sup>',
                                    'Temporadas 2015/16, 2016/17, 2017/18, 2018/19, 2019/20.',
                                    '</sup>')),
         annotations = 
           list(x = 1, y = -0.3, text = "Fuente: DNMyE en base a DNM.", 
                showarrow = F, xref='paper', yref='paper', 
                xanchor='right', yanchor='auto', xshift=0, yshift=0)) %>% 
  layout(legend = list(
    orientation = "h"
  )
  )

plot_1




```   

Dado que la información que se encuentra en el informe surge como una ramificación de los datos de **turismo internacional**, los datos de perfil de los cruceristas presentan similares aperturas a las que se pueden observar en los diversos productos de turismo internacional generados por la DNMyE. 

De esta manera, se puede conocer qué mercados participan en el crucerismo en nuestro país: **la mayoría de los cruceristas son no residentes en la Argentina**, de los cuales se destacan los residentes en Brasil y Estados Unidos:


```{r out.height= "100%", out.width="100%"}

###Cruceristas por residencia TOTALIDAD DE LOS PUERTOS

nacion_a <- cruceristas %>%
  filter(tipo_pax=="Pasajeros" & temporada==filtro_temp) %>%
  group_by(nacion_2) %>% 
  summarise(valor=sum(crucerista)) %>%  
  ungroup() %>%
  arrange(desc(valor)) %>%  
  mutate(ranking=row_number()) 


top_15 <- nacion_a %>% 
  filter(ranking<=15)

ultimos <- nacion_a %>% 
  filter(ranking>15) %>% 
  adorn_totals() %>%  
  mutate(nacion_2=case_when(nacion_2=="Total"~"OTROS")) %>% 
  filter(nacion_2=="OTROS")

nacion_b <- rbind(top_15,ultimos) %>%
  ungroup() %>%
  mutate(valor_2=round(prop.table(valor),3)*100) %>% 
  select(nacion_2,valor_2) %>%
  rename(valor=valor_2) %>% 
  mutate(ranking=row_number()) %>%
  arrange(desc(ranking)) %>% 
  select(nacion_2,valor)


arg <- nacion_b %>% 
  filter(nacion_2=="Argentina") %>% 
  mutate(nacion_2=case_when(nacion_2=="Argentina"~"RESIDENTES")) %>% 
  mutate(rank=1)

ext <- nacion_b %>% 
  filter(nacion_2!="Argentina") %>% 
  adorn_totals(name = "NO RESIDENTES") %>% 
  mutate(rank=seq(17,2))

nacion_total <- arg %>% 
  rbind(ext) %>% 
  arrange(desc(rank)) %>% 
  select(-rank) %>% 
  mutate(colores=case_when(nacion_2=="RESIDENTES"~1,
                           nacion_2=="NO RESIDENTES"~2,
                           TRUE~3),
         colores=as.character(colores))

rm(arg,ext,nacion_a,nacion_b,top_15,ultimos)

###Gráfico


nacionalidad <- (nacion_total$nacion_2)


ggplot(data=nacion_total %>%mutate(nacion_2 = factor(nacion_2,levels=nacionalidad),
                                   colores=as.character(colores)),
       aes(x=valor,y=nacion_2,fill=colores,
           label=glue("{valor} %")))+
  geom_col()+ 
  geom_text(hjust = "inward") +
  #scale_fill_dnmye()+
  scale_fill_manual(values = c("1"=dnmye_colores("cian"),
                               "2"=dnmye_colores("rosa"),
                               "3"=dnmye_colores("gris oscuro")))+
  theme(legend.position='none')+
  labs(title = "Distribución de los cruceristas según residencia",
       subtitle = glue("Totalidad de los puertos de cruceros, {titulos}"),
       x = "",
       y = "",
       colour="",
       caption = "Fuente: DNMyE en base a DNM.")+
  theme_minimal()+
  theme(text = element_text(family = "Encode Sans Normal"),
        plot.caption  = element_text(hjust = 0),
        plot.subtitle=element_text(colour = dnmye_colores("gris oscuro")),
        axis.title.y = element_text(colour = dnmye_colores("gris oscuro")),
        plot.title=element_text(hjust = 0,face = "bold"),
        legend.title = element_blank(),
        legend.position = "none",
        panel.grid.major.y = element_line(color = "grey",
                                          linewidth = 0.3,
                                          linetype = 4),
        panel.grid.minor.y = element_blank(),
        panel.grid.major.x = element_blank(),
        panel.grid.minor.x = element_blank(),
        axis.text.x=element_blank(),
        panel.background = element_blank())




rm(nacionalidad,nacion_total)




```

Los datos también se segmentan según género, y se destaca que **más de la mitad de los cruceristas son de género femenino**:


```{r}

#Distribución de cruceristas por por género


dist_sexo <- cruceristas %>%
  filter(temporada==filtro_temp) %>% 
  group_by(sexo_2) %>% 
  summarise(cruceristas=sum(crucerista)) %>%
  ungroup() %>% 
  mutate(valor=round(prop.table(cruceristas),3)*100) %>% 
  select(sexo_2,valor)

#ggplot  


ggplot(data=dist_sexo %>% mutate(sexo_2=factor(sexo_2,levels = c("Masculino","Femenino"))),
       aes(x=valor,y=sexo_2,fill=sexo_2,
           label=glue("{valor} %")))+
  geom_col()+ 
  geom_text(position = position_stack(vjust = .5)) +
  scale_fill_dnmye(reverse = TRUE)+
  theme(legend.position='none')+
  labs(title = "Distribución de los cruceristas según género",
       subtitle = glue("TOTAL PUERTOS DE CRUCEROS, {titulos}"),
       x = "",
       y = "",
       colour="",
       caption = "Fuente: DNMyE en base a DNM.")+
  theme_minimal()+
  theme(text = element_text(family = "Encode Sans Normal"),
        plot.caption  = element_text(hjust = 0),
        plot.subtitle=element_text(colour = dnmye_colores("gris oscuro")),
        axis.title.y = element_text(colour = dnmye_colores("gris oscuro")),
        plot.title=element_text(hjust = 0,face = "bold"),
        legend.title = element_blank(),
        legend.position = "none",
        panel.grid.minor.x = element_blank(),
        panel.grid.major.y = element_blank(),
        panel.grid.major.x = element_blank(),
        axis.text.x=element_blank(),
        panel.background = element_blank())

rm(dist_sexo)




```

En lo que respecta al **grupo etario**, se evidencia que la mayoría de los cruceristas son mayores de 59 años:


```{r}

#Distribución de cruceristas por grupo etario:

edad <- cruceristas %>%
  filter(temporada==filtro_temp) %>% 
  group_by(grupo_etario) %>% 
  summarise(cruceristas=sum(crucerista)) %>%
  ungroup() %>% 
  mutate(valor=round(prop.table(cruceristas),3)*100) %>% 
  select(grupo_etario,valor) %>% 
  arrange(valor)

#ggplot  
  

ggplot(data=edad %>% mutate(grupo_etario=factor(grupo_etario,
                                                 levels = c("Menos de 18","18 a 29","30 a 44",
                                                            "45 a 59","Mas de 59"))),
       aes(x=valor,y=grupo_etario,fill=grupo_etario,
           label=glue("{valor} %")))+
  geom_col()+ 
  geom_text(position = position_stack(vjust = .5)) +
  scale_fill_dnmye(reverse = TRUE)+
  theme(legend.position='none')+
  labs(title = "Distribución de los cruceristas según grupo etario",
       subtitle = glue("TOTAL PUERTOS DE CRUCEROS, {titulos}"),
       x = "",
       y = "",
       colour="",
       caption = "Fuente: DNMyE en base a DNM.")+
  theme_minimal()+
  theme(text = element_text(family = "Encode Sans Normal"),
        plot.caption  = element_text(hjust = 0),
        plot.subtitle=element_text(colour = dnmye_colores("gris oscuro")),
        axis.title.y = element_text(colour = dnmye_colores("gris oscuro")),
        plot.title=element_text(hjust = 0,face = "bold"),
        legend.title = element_blank(),
        legend.position = "none",
        panel.grid.minor.x = element_blank(),
        panel.grid.major.y = element_blank(),
        panel.grid.major.x = element_blank(),
        axis.text.x=element_blank(),
        panel.background = element_blank())

rm(edad)




```

Junto con la información de perfil de los cruceristas, en el informe también se presentan datos relacionados a la distribución de cruceristas según tipo de embarcación. Para esto, se aplican distintos criterios de clasificación de las embarcaciones, por ejemplo, el tamaño: se diferenció a los _Very Large Cruise Vessel_ (VLCV), que serían las embarcaciones más grandes, con más de 100.000 GT (gross tonnage, una unidad de medida estandarizada del tamaño de los cruceros); del resto de las embarcaciones más pequeñas. Considerando este criterio de segmentacion, se observa que en la temporada 2019/20 los cruceros de mayor tamaño transportaron aproximadamente 1 de cada 3 cruceristas:



```{r}

#INSUMO para distribución de los pasajeros según tipo de crucero (VLCV)

vlcv_a <- cruceristas %>%
  filter(temporada==filtro_temp) %>% 
  group_by(vlcv) %>% 
  summarise(pasajeros=sum(crucerista)) %>%
  mutate(puerto="TOTAL")


vlcv_b <- cruceristas %>%
  filter(temporada==filtro_temp) %>%
  group_by(puerto,vlcv) %>% 
  summarise(pasajeros=sum(crucerista)) %>%
  rbind(vlcv_a) %>% 
  mutate(vlcv=case_when(is.na(vlcv)~"Sin datos",
                        TRUE~vlcv),
         valor=round(prop.table(pasajeros),3)*100) %>% 
  select(-(pasajeros))

vlcv_fraseo <- vlcv_b %>% 
  filter(vlcv=="VLCV") %>% 
  arrange(puerto)
  

#GRÁFICO DE distribución de los pasajeros según tamaño de crucero (VLCV)

ggplot(data=vlcv_b %>% mutate(puerto=factor(puerto,levels = c("TOTAL","CABA","Puerto Madryn","Ushuaia")),
                              vlcv=factor(vlcv,levels = c("VLCV","Otros","Sin datos"))),
       aes(x=puerto,y=valor,fill=vlcv,label=glue("{valor} %")))+
  geom_col()+
  geom_text(position = position_stack(vjust = .5))+
  theme_minimal()+
  scale_y_continuous(labels = function(x) paste0(x,"%"))+
  labs(title = "Distribución de los cruceristas según tamaño \nde embarcación, por puerto.",
       subtitle = glue("{titulos}"),
       x = "",
       y = "",
       colour="",
       caption = "Fuente: DNMyE en base a DNM.")+
  scale_fill_dnmye()+
  theme(text = element_text(family = "Encode Sans Normal"),
        plot.caption  = element_text(hjust = 0),
        plot.subtitle=element_text(colour = dnmye_colores("gris oscuro")),
        axis.title.y = element_text(colour = dnmye_colores("gris oscuro")),
        plot.title=element_text(hjust = 0,face="bold"),
        panel.grid = element_blank(),
        legend.title = element_blank(),
        legend.position = "right",
        strip.text.x = element_text())


rm(vlcv_a,vlcv_b)

  

```


Gracias a la información presentada, también podemos conocer el top 5 de cruceros que transportaron mayor cantidad de cruceristas, **destacando al _Costa Pacífica_, el _MSC Música_, _Celebrity Eclipse_, _Norwegian Star_ y el _MSC Poesia_**:


```{r}

###INSUMO PARA DISTRIBICIÓN DE PASAJEROS POR EMBARCACIÓN

pax_x_cru <- cruceristas %>% 
  filter(temporada==filtro_temp) %>% 
  group_by(crucero) %>% 
  summarise(valor=sum(crucerista)) %>%
  arrange(desc(valor)) %>% 
  mutate(ranking=row_number())


top_10 <- pax_x_cru %>% 
  filter(ranking<=10)

ultimos <- pax_x_cru %>% 
  filter(ranking>10) %>% 
  adorn_totals() %>%  
  mutate(crucero=case_when(crucero=="Total"~"OTROS")) %>% 
  filter(crucero=="OTROS")

pax_x_b <- rbind(top_10,ultimos) %>%
  ungroup() %>%
  mutate(valor_2=round(prop.table(valor),3)*100) %>% 
  select(crucero,valor_2) %>%
  rename(valor=valor_2) %>% 
  mutate(ranking=row_number()) %>%
  arrange(desc(ranking)) %>% 
  select(crucero,valor)


rm(pax_x_cru,ultimos,top_10)


###GRÁFICO PARA DISTRIBICIÓN DE PASAJEROS POR EMBARCACIÓN

orden_cruceros <- (pax_x_b$crucero)

ggplot(data=pax_x_b %>%mutate(crucero = factor(crucero,levels=orden_cruceros)),
       aes(x=valor,y=crucero,fill=crucero,
           label=glue("{valor} %")))+
  geom_col()+ 
  geom_text(hjust = "inward") +
  scale_fill_dnmye(reverse = TRUE)+
  theme(legend.position='none')+
  labs(title = "Distribución de los cruceristas por crucero",
       subtitle = glue("{titulos}"),
       x = "",
       y = "",
       colour="",
       caption = "Fuente: DNMyE en base a DNM.")+
  theme_minimal()+
  theme(text = element_text(family = "Encode Sans Normal"),
        plot.caption  = element_text(hjust = 0),
        plot.subtitle=element_text(colour = dnmye_colores("gris oscuro")),
        axis.title.y = element_text(colour = dnmye_colores("gris oscuro")),
        plot.title=element_text(hjust = 0,face="bold"),
        legend.title = element_blank(),
        legend.position = "none",
        panel.grid.major.y = element_line(color = "grey",
                                          size = 0.3,
                                          linetype = 4),
        panel.grid.minor.y = element_blank(),
        panel.grid.major.x = element_blank(),
        panel.grid.minor.x = element_blank(),
        panel.background = element_blank(),
        axis.text.x=element_blank())


rm(orden_cruceros)


```

Mismo ejercicio se realizó para dar cuenta de la distribución de pasajeros por compañía naviera, apreciando **el peso de _MSC_ y _Costa_**:


```{r}

###INSUMO para gráfico de pasajeros por compañía naviera

pax_x_oper <- cruceristas %>% 
  filter(temporada==filtro_temp) %>% 
  group_by(operador) %>% 
  summarise(valor=sum(crucerista))%>%
  arrange(desc(valor)) %>% 
  mutate(ranking=row_number()) 

top_10 <- pax_x_oper %>% 
  filter(ranking<=10)

ultimos <- pax_x_oper %>% 
  filter(ranking>10) %>% 
  adorn_totals() %>%  
  mutate(operador=case_when(operador=="Total"~"OTROS")) %>% 
  filter(operador=="OTROS")

pax_x_oper_b <- rbind(top_10,ultimos) %>%
  ungroup() %>%
  mutate(valor_2=round(prop.table(valor),3)*100) %>% 
  select(operador,valor_2) %>%
  rename(valor=valor_2) %>% 
  mutate(ranking=row_number()) %>%
  arrange(desc(ranking)) %>% 
  select(operador,valor)

rm(pax_x_oper,top_10,ultimos)


###Gráfico de pasajeros por compañía naviera


orden_operador <- (pax_x_oper_b$operador)


ggplot(data=pax_x_oper_b %>%mutate(operador = factor(operador,levels=orden_operador)),
       aes(x=valor,y=operador,fill=operador,
           label=glue("{valor} %")))+
  geom_col()+ 
  geom_text(hjust = "inward") +
  scale_fill_dnmye(reverse = TRUE)+
  theme(legend.position='none')+
  labs(title = "Distribución de los cruceristas \npor compañía naviera",
       subtitle = glue("{titulos}"),
       x = "",
       y = "",
       colour="",
       caption = "Fuente: DNMyE en base a DNM.")+
  theme_minimal()+
  theme(text = element_text(family = "Encode Sans Normal"),
        plot.caption  = element_text(hjust = 0),
        plot.subtitle=element_text(colour = dnmye_colores("gris oscuro")),
        axis.title.y = element_text(colour = dnmye_colores("gris oscuro")),
        plot.title=element_text(hjust = 0,face="bold"),
        legend.title = element_blank(),
        legend.position = "none",
        panel.grid.major.y = element_line(color = "grey",
                                          size = 0.3,
                                          linetype = 4),
        panel.grid.minor.y = element_blank(),
        panel.background = element_blank(),
        panel.grid.minor.x = element_blank(),
        panel.grid.major.x = element_blank(),
        axis.text.x=element_blank())


rm(pax_x_oper_b,orden_operador)


```


Finalmente, se debe aclarar que **estos informes se actualizarán anualmente** (meses después de haber finalizado al temporada de cruceros) y esta primera publicación refiere a la temporada 2019/20, ya que durante las temporadas 2020/21 y 2021/22 el movimiento de cruceros fue prácticamente nulo debido a la situación de público conocimiento del COVID. Se espera una normalización de la actividad en la temporada 2022/23, por lo que el próximo informe se publicará luego de haber finalizado la misma.


::: {.infobox}
Para recibir las novedades del SINTA escribíle al bot de Telegram de la DNMyE <a href=‘https://bitacora.yvera.tur.ar/posts/2022-09-08-sintia/’ target=‘_blank’>*SintIA*</a>: <a href=‘https://t.me/RDatinaBot’ target=‘_blank’>@RDatinaBot</a> 🤖
:::


