---
title: "Nuevo reporte de Conectividad Terrestre"
description: |
  Publicación del Informe de Conectividad Terrestre de la Argentina, con información turística del mercado de buses de media y larga distancia.
date: 2024-07-16
output:
  distill::distill_article:
    self_contained: true
draft: false
---

```{r setup, include=FALSE}
knitr::opts_chunk$set(echo = F, message = F, warning = F, 
                      fig.align = 'left', fig.width = 10, fig.height = 6)
```

A partir de la colaboración con la [Comisión Nacional de Regulación del Transporte (CNRT), dependiente de la Secretaría de Transporte de la Nación](https://www.argentina.gob.ar/transporte/cnrt), la Dirección Nacional de Mercados y Estadística (DNMYE) pone a disposición un nuevo **[reporte mensual](https://tableros.yvera.tur.ar/conectividad_terrestre.html)** para el análisis del mercado del transporte automotor interurbano y el flujo de personas al interior el país.

Dicho informe proyecta de manera sintética **información actualizada de servicios regulares de jurisdicción nacional entre dos cabeceras de origen y destino interurbano realizados por micros de media y larga distancia de empresas de transporte automotor registradas** correspondientes al mes previo a la fecha de publicación. Los datos sobre los cuales se construye, pueden encontrarse de manera [abierta y desgregada](https://datos.yvera.gob.ar/dataset/conectividad-terrestre-interurbana){target="_blank"} en el [portal de datos abiertos](https://datos.yvera.gob.ar/){target="_blank"} del [Sistema de Información Turística de la Argentina (SINTA)](https://www.yvera.tur.ar/sinta/){target="_blank"}

Este nuevo recurso se complementa con el [Tablero de Conectividad Terrestre Interurbana](https://tableros.yvera.tur.ar/conectividad_terrestre/), el cual reúne (de manera agregada y desagregada) información sobre **viajes, fechas, orígenes, destinos, asientos y pasajeros** de servicios regulares de jurisdicción nacional. En conjunto, ambos recursos facilitan el estudio de los ejes y rutas terrestres que resultan relevantes para el desarrollo de los destinos regionales y ciudades pequeñas y medianas del país.

```{r}
library(tidyverse)
library(comunicacion)
library(lubridate)
library(herramientas)
library(treemapify)
options(scipen = 999)

# Base Actual
base_total <- read_file_srv("cnrt/base_de_trabajo/base_final/cnrt_total_historica_2024-01-01_a_2024-06-30.parquet") 

# Generamos base - pasajeros
base_total_treemap <- base_total %>% 
  filter(mes == month(max(fecha))) %>%
  group_by(provincia_destino, localidad_destino) %>% 
  summarise(total = sum(pasajeros, na.rm = T)) %>% 
  mutate(total_acum = sum(total, na.rm = T),
         pct = total/total_acum,
         localidad_destino = case_when(pct < 0.05 ~ "Otras Localidades",
                                       T ~ localidad_destino)) %>% 
  ungroup() %>% 
  group_by(provincia_destino, localidad_destino) %>% 
  summarise(total = sum(total))

# library(treemap)
# treemap(base_total_treemap,
#         index = c("provincia_destino",
#                   "localidad_destino"),
#         vSize = "total",
#         type = "index",
#         title = "Pasajeros por destino",
#         border.col = "black",
#         border.lwds = c(7,2),
#         bg.labels = 0,
#         fontsize.labels=c(0,10),
#         palette = paletteer::paletteer_d("khroma::soil"))


ggplot(base_total_treemap,
       aes(area = total,
                   fill = provincia_destino,
                   subgroup = provincia_destino,
                   label = paste(localidad_destino,
                                 paste(round(total/1000, 0), "mil"),
                                 sep = "\n"))) +
  geom_treemap(place = "centre",
               start = "topleft",
               color = "black") +
  geom_treemap_text(place = "centre",
                    size = 15,
                    start = "topleft") +
  geom_treemap_subgroup_border(colour = "black",
                               start = "topleft") +
  paletteer::scale_fill_paletteer_d("khroma::soil") +
  labs(title = "Cantidad de pasajeros por destino",
       subtitle = "Servicios regulares por provincia - Junio",
       caption = 'Nota: "Otras localidades" incluye todos aquellos destinos que no superan el 5% de los pasajeros provinciales.') +
  theme(legend.position = "none")



```

# Referencias

+ **[Documento de Trabajo](https://tableros.yvera.tur.ar/recursos/biblioteca/conectividad_terrestre.pdf)**

+ **[Tablero](https://tableros.yvera.tur.ar/conectividad_terrestre/)**

+ **[Datos Abiertos](https://datos.yvera.gob.ar/dataset/conectividad-terrestre-interurbana)**

+ **[CNRT](https://www.argentina.gob.ar/transporte/cnrt/estadisticas)**


::: {.infobox}
Para recibir las novedades del SINTA escribíle al bot de Telegram de la DNMyE <a href=‘https://bitacora.yvera.tur.ar/posts/2022-09-08-sintia/’ target=‘_blank’>*SintIA*</a>: <a href=‘https://t.me/RDatinaBot’ target=‘_blank’>@RDatinaBot</a> 🤖
:::
